臺灣雲林地方法院民事判決　　　　　　　99年度重訴字第66號
原　　　告　林如璋
訴訟代理人　許哲嘉律師
被　　　告　雲林縣斗六市公所
法定代理人　簡明欽
訴訟代理人　劉志卿律師
上列當事人間請求拆屋還地事件，本院於民國100 年5 月20日言
詞辯論終結，判決如下：
    主  文
被告應將坐落雲林縣斗六市○○段一九八之一四地號土地上如雲
林縣斗六地政事務所一百年二月二十五日土地複丈成果圖即附圖
所示編號A 鋼筋混凝土造（面積三二九平方公尺）、編號B 鐵架
造（面積一九平方公尺）、編號C 鐵架造（面積八一平方公尺）
、編號D 鐵架造雨遮（面積一一平方公尺）、編號E 加強磚造廁
所（面積一一平方公尺）、編號F 鐵架造（面積一八九平方公尺
）、編號G 木造鐵架頂（面積九五平方公尺）等建物拆除，並將
上開建物所占用部分之土地返還原告。
訴訟費用由被告負擔。
本判決於原告以新臺幣肆佰肆拾伍萬柒仟伍佰拾元供擔保後，
得假執行。但被告如以新臺幣壹仟佰拾柒萬貳仟伍佰玖拾元
為原告供擔保後，得免為假執行。
    事實及理由
一、原告主張：
(一)、雲林縣斗六市○○段198 之14地號土地（下稱系爭土地）為
    原告所有，因民國51年間訴外人臺灣菸酒公賣局（下稱公賣
    局）就其嘉義菸葉廠斗六輔導區進行遷移工作，委由被告之
    前身即改制前雲林縣斗六鎮公所辦理，故由原告將系爭土地
    信託移轉登記為被告之前身雲林縣斗六鎮公所所有。嗣因公
    賣局改制為公司，並將系爭土地移歸財政部國有財產局（下
    稱國有財產局）管理，該局業於92年間將系爭土地交還被告
    管理，故兩造間原信託目的已不可能達成，原告乃因此訴請
    終止兩造間之信託關係，並請求移轉登記系爭土地為原告所
    有，業經鈞院97年度重訴字第17號、臺灣高等法院臺南分院
    98年度重上字第32號民事判決及最高法院99年度台上字第46
    0 號民事裁定，判定兩造間之信託關係已終止，且系爭土地
    業已移轉登記為原告所有。
(二)、然系爭土地上仍有被告所有之如雲林縣斗六地政事務所100
    年2 月25日土地複丈成果圖所示編號A 鋼筋混凝土造（面積
    329 平方公尺）、編號B 鐵架造（面積19平方公尺）、編號
    C 鐵架造（面積81平方公尺）、編號D 鐵架造雨遮（面積11
    平方公尺）、編號E 加強磚造廁所（面積11平方公尺）、編
    號F 鐵架造（面積189 平方公尺）、編號G 木造鐵架頂（面
    積95平方公尺）等建物（下稱系爭建物）。惟兩造信託關係
    終止後，被告就上開建物坐落之基地已無繼續占有使用之權
    利。且經國有財產局雲林縣分處函轉財政部同意上開建物報
    廢在案（92年6 月12日臺財產中字第0920003893號函），有
    雲林縣斗六市市民代表會92年11月25日第7 屆第3 次定期會
    議紀錄可參，足徵系爭建物已無使用之必要。又如被告對系
    爭土地有其他占有權源，亦因上開建物已無使用之可能而喪
    失權利，如繼續占有系爭土地即為權利濫用，並有礙於系爭
    土地之完整使用，致妨害原告對系爭土地所有權之行使，而
    有拆除系爭建物，並將系爭建物所占系爭土地返還原告之必
    要，爰依民法第767 條之規定，訴請被告拆除系爭建物並返
    還該等建物所占用部分之系爭土地。
(三)、又被告主張系爭建物本為原告所興建，原告否認之，此應由
    被告負舉證責任。
(四)、並聲明：如主文所示（見本院卷第70頁，更正後聲明）。
二、被告則以：
(一)、緣原告與訴外人江文清等人前於47年間，因擬取得公賣局嘉
    義菸葉廠斗六輔導區位於斗六火車站前精華地段之基地（即
    斗六市○○段160 之4 地號土地），欲在其上興建商場自用
    或出售圖利。為達其與公賣局易地使用之目的，乃另購土地
    ，以供公賣局菸葉廠廠房遷建使用。嗣原告於50年9 月間在
    斗六市市郊購入系爭土地，並於51年3 月10日與江文清等人
    聯名向斗六鎮鎮民代表會主席申請將公賣局斗六輔導區遷移
    郊區（即遷移至系爭土地），再將上開160 之4 地號土地由
    原告等人申請承租建設商場，該案並經斗六鎮代表會決議通
    過。
(二)、原告等人為促使該易地使用方案儘速完成，乃於51年12月10
    日與被告簽訂「臺灣省菸酒公賣局嘉義菸葉廠斗六輔導區遷
    移工作委辦契約」，約定原告應負擔公賣局斗六輔導區之遷
    建費用，並應將系爭土地無償贈與被告，再由被告借予公賣
    局使用。上開委辦契約訂定後，原告確已負擔公賣局斗六輔
    導區之遷建費用，並將系爭土地以贈與為原因移轉登記予被
    告，及將系爭建物所有權讓與公賣局，被告並依約將系爭土
    地借予公賣局使用。
(三)、嗣公賣局於96年間改制為民營，乃將系爭土地及其上建物歸
    還被告，並將建物之所有權移轉登記予被告。原告則於97年
    3 月間，以兩造之間就系爭土地所為之贈與實係信託契約，
    因信託目的無法成就，主張終止契約，訴請被告將系爭土地
    移轉登記予原告，該案業經法院判決原告勝訴確定，以致系
    爭土地及其上系爭建物之所有權人分屬兩造。
(四)、系爭土地上如雲林縣斗六地政事務所100 年2 月25日土地複
    丈成果圖所示編號A 至編號G 等系爭建物本為原告出資興建
    ，原始起造人為原告等人，興建完成後即將系爭建物所有權
    贈與公賣局，並登記為臺灣省政府所有，故系爭土地及建物
    原本均屬原告所有，事後僅將系爭建物所有權讓與他人。而
    土地及土地上之房屋同屬一人所有，僅將土地或房屋所有權
    讓與他人，或將土地及房屋同時或先後讓與相異之人時，土
    地受讓人或房屋受讓人與讓與人間或房屋受讓人與土地受讓
    人間，推定在房屋得使用期限內，有租賃關係。其期限不受
    第449 條第1 項規定之限制。民法第425 條之1 第1 項定有
    明文。準此，原告既將系爭建物所有權讓與公賣局，而與系
    爭土地所有權分離，應推定原告與公賣局間就系爭土地已有
    租賃關係，公賣局嗣後將系爭建物所有權移轉予被告，被告
    當然承受原有之租賃關係，並非無權占有系爭土地，原告請
    求拆屋還地，要無理由，請駁回原告之訴及假執行之聲請。
(五)、並聲明：1.原告之訴及假執行之聲請均駁回。2.訴訟費用由
    原告負擔。3.如受不利判決，願供擔保請准宣告免為假執行
    。
三、兩造不爭執事項：
(一)、原告及訴外人江文清等4 人與被告之前身斗六鎮公所於51年
    12月10日簽訂委辦契約，該委辦契約第2 條約定：「斗六輔
    導區遷建所需基地斗六段198 之14號田八則0.2982公頃，由
    乙方無償贈與甲方撥借公賣局使用該基地，一切稅捐歸乙方
    負擔，不得要求任何補償。」、第5 條約定：「斗六輔導區
    原有基地貸借乙方建設商場555 坪部分，將來公賣局出售時
    ，由乙方承購。至公賣局收購斗六段198 之14號基地地價，
    由甲方撥付乙方7 成，其餘3 成，乙方自願捐獻甲方充為地
    方建設費用。」
(二)、原告與被告之前身斗六鎮公所於51年12月13日就系爭土地簽
    訂贈與契約書。
(三)、系爭土地係前由原告移轉登記予被告之前身斗六鎮公所，再
    由被告之前身斗六鎮公所出借予公賣局，嗣因公賣局改制為
    公司，該筆土地移歸國有財產局管理，於92年6 月12日同意
    將該筆土地交還被告處理。
(四)、本院97年度重訴字第17號、臺灣高等法院臺南分院98年度重
    上字第32號判決，均認原告與被告之前身所簽訂之贈與契約
    實質上乃「信託契約」，而非附負擔或解除條件之贈與契約
    。並認原告已經於訴訟中為終止信託契約之意思表示，故被
    告需將系爭土地返還與原告。被告對上開2 判決不服，提起
    上訴，經最高法院以99年度臺上字第460 號裁定駁回上訴確
    定。
(五)、系爭土地已於99年6 月4 日以「判決移轉」為原因，登記為
    原告所有，故原告為該土地之所有人。
(六)、系爭土地上同地段280 、281 、701 、1980等建號之「建物
    及附屬建物」（即雲林縣斗六地政事務所100 年2 月25日土
    地複丈成果圖所示編號A 至編號G 等系爭建物），均為被告
    所有。
四、主要爭點：
    被告所有如雲林縣斗六地政事務所100 年2 月25日土地複丈
    成果圖即附圖所示編號A 至編號G 等系爭建物占有使用原告
    所有之系爭土地是否為有權占有？原告訴請被告將系爭建物
    拆除，並返還系爭建物所占用部分之系爭土地有無理由？
五、得心證之理由：
(一)、上開兩造不爭執之事，為兩造所不爭執，並據原告提出與所
    述相符之系爭土地登記謄本、地籍圖謄本、本院97年度重訴
    字第17號、臺灣高等法院臺南分院98年度重上字第32號民事
    判決、最高法院99年度臺上字第460 號民事裁定、系爭建物
    之建物登記謄本等為證。復經本院於99年11月8 日至現場履
    勘，製有勘驗測量筆錄及照片，並囑託雲林縣斗六地政事務
    所製有該所100 年2 月25日土地複丈成果圖等在卷可稽（本
    院卷第42頁至第47頁），自堪信為真實。
(二)、按所有人對於無權占有或侵奪其所有物者，得請求返還之。
    對於妨害其所有權者，得請求除去之。有妨害其所有權之虞
    者，得請求防止之。民法第767 條第1 項定有明文。又按以
    無權占有為原因，請求返還所有物之訴，被告對原告就其物
    有所有權存在之事實無爭執，而僅以非無權占有為抗辯者，
    原告於被告無權占有之事實，無舉證責任。被告應就其取得
    占有，係有正當權源之事實證明之。如不能證明，則應認原
    告之請求為有理由。最高法院72年臺上字第1552號判例可資
    參照。本件原告主張系爭土地上之建物均為被告所有，無權
    占有使用原告所有之系爭土地；被告對系爭土地上之建物為
    其所有，並占有原告之系爭土地乙節亦不爭執，僅辯稱其非
    無權占有，蓋系爭建物本為原告所有，原告前將其所有系爭
    建物之所有權讓與公賣局，依民法第425 條之1 第1 項「土
    地及其土地上之房屋同屬一人所有，而僅將土地或僅將房屋
    所有權讓與他人，或將土地及房屋同時或先後讓與相異之人
    時，土地受讓人或房屋受讓人與讓與人間或房屋受讓人與土
    地受讓人間，推定在房屋得使用期限內，有租賃關係。其期
    限不受第449 條第1 項規定之限制。」之規定，應推定原告
    與公賣局間就系爭土地已有租賃關係，公賣局嗣後將系爭建
    物所有權移轉登記予被告，被告當然承受原有之租賃關係云
    云。惟原告否認系爭建物本屬其所有，而有符合民法425 條
    之1 第1 項規定之情形，此點依民事訴訟法第277 條自應由
    被告負舉證責任，而被告迄今未能舉證證明系爭建物本屬原
    告所有，故本件不能認為被告所有之系爭建物占有系爭土地
    符合民法第425 條之1 第1 項之規定而有租賃權存在。
(三)、再者，縱認為系爭建物確實本屬原告所有，惟按民法第876
    條第1 項法定地上權規定之旨趣，乃在於避免土地或其基地
    上之建築物因拍賣而各異其所有人時，應拆除地上建築物而
    設（最高法院86年臺上2035判決意旨參照）。又按系爭乙部
    分豬舍，雖建於設定抵押權之前，但其價值無幾，雖予拆除
    ，於社會經濟亦無甚影響，不能視為上開法條中，可成立法
    定地上權之建築物（最高法院57年臺上字第1303號判例意旨
    參照）。是以適用最高法院48年臺上字第1457號判例，除房
    屋與土地須同屬一人外，尚須以房屋具有相當之價值為必要
    。否則非但有害基地之利用，對社會經濟亦屬無益（最高法
    院85年臺上第384 號判決意旨參照）。即民法第876 條第1
    項之法定地上權，須以該建築物具有相當之經濟價值為要件
    。而民法第425 條之1 第1 項租賃權之規定，同在避免土地
    及其上之建築物因讓與而各異其所有人，致應拆除地上建築
    物，而有損建築物之經濟價值而設。基於相同法理，亦應認
    為適用民法第425 條之1 第1 項規定，須以房屋具有相當之
    價值為必要。經查，本件系爭建物構造簡單，且已十分老舊
    ，可見該等建物並無何經濟價值，又建物周圍雜草叢生，顯
    見被告並未實際使用系爭建物，有本院勘驗測量照片在卷可
    稽（本院卷第45頁至第47頁）。故若容許被告所有之系爭建
    物繼續占有系爭土地，非但有害基地之利用，對社會經濟亦
    屬無益。故不能認為原告將系爭建物之所有權讓與公賣局後
    ，依民法第425 條之1 第1 項規定，推定原告與公賣局間就
    系爭土地已有租賃關係，公賣局嗣後將上開建物移轉予被告
    ，被告當然承受原有之租賃關係。
六、綜上，本件被告並未舉證證明系爭建物本屬原告所有，其依
    民法第425 條之1 第1 項規定，對系爭土地有租賃關係之使
    用權，又無法舉證其對系爭土地有何其他使用權源。則原告
    訴請被告將系爭建物拆除，並返還系爭建物占用部分之系爭
    土地為有理由，應予准許。即便認為系爭建物本屬原告所有
    ，惟系爭建物已十分老舊，而無何經濟價值，故亦無民法第
    425 條之1 第1 項之適用，被告所有之系爭建物占有系爭土
    地仍屬無權占有，故原告訴請被告將系爭建物拆除，並返還
    系爭建物占用部分之系爭土地亦為有理由，應予准許。
七、假執行之宣告：
    兩造均陳明願供擔保聲請宣告假執行及免予假執行，經核並
    無不合，爰分別酌定相當擔保金額准許之。
八、本件事證已臻明確，兩造其餘攻擊、防禦方法，均與判決結
    果不生影響，爰不一一論述，併此敘明。
九、訴訟費用負擔之依據：民事訴訟法第78條。
中    華    民    國   100    年    5     月    27    日
                  民事第二庭    法  官  楊昱辰
以上正本係照原本作成
如對本判決上訴，須於判決送達後廿日內向本院提出上訴狀。如
委任律師提起上訴者，應一併繳納上訴審裁判費。
中    華    民    國   100    年    5     月    27    日
                                書記官  李松坤